【裁判字號】    99,重上國更(三),2
【裁判日期】    991116
【裁判案由】    國家賠償
【裁判全文】
臺灣高等法院臺中分院民事判決     99年度重上國更(三)字第2號
上  訴  人  台中縣政府
法定代理人  甲Ｕ○
訴訟代理人  蔡壽男    律師
            王文聖    律師
被  上訴人  甲Ｓ○
            己○○
            甲午○
            ｄ○○
            Ｕ○○
            ｒ○○○
            甲辛○
            Ｓ○○
            乙甲○
            黃孟嬌即謝財德之.
            謝文博即謝財德之.
            謝文郡即謝財德之.
            乙卯○
            宇○○原名呂秋月.
            甲丁○○○○○
            乙宇○
            ｂ○○
            Ｘ○○
            ｖ○○
            ｐ○○
            乙○○
            乙己○
            壬○○○○○○
            甲Ｗ○○
            Ｑ○○
            甲Ｒ○
            ａ○○
            甲ｄ○
            乙未○
            甲亥○
            Ｏ○○
            甲卯○
            戊○○
            甲黃○
            ｑ○○
            未○○
            亥○○
            甲Ｖ○
            乙乙○即蔡美秀
            甲戌○
            甲ｘ○
            甲酉○
            丑○○
            甲Ｋ○
            ｎ○○
            甲ｐ○
            乙辰○
            甲ｖ○
            甲巳○
            甲ｅ○
            Ｚ○○
            甲ｚ○○○○○
            甲壬○
            甲丑○
            寅○○
            甲ｒ○
            甲ｓ○
            甲ｋ○
            甲ｎ○
            甲Ｌ○即熊曾菊
            Ｖ○○
            甲Ｃ○○
            甲ｗ○
            巳○○
            甲Ｂ○
            Ｗ○○
            甲Ｎ○
            Ｇ○○
            乙癸○
            甲天○
            乙酉○
            甲Ｄ○
            Ｊ○○
            丙○○
            李  達
            ｔ○○
            游子駖即游靜莉
            甲辰○
            Ｒ○○
            甲ｃ○
            甲ｉ○○○○○
            乙午○
            乙申○
            Ｋ○○
            甲乙○
            甲Ｆ○
            Ｌ○○
            Ｙ○○
            黃○○
            乙丙○
            甲Ｙ○
            甲子○
            甲庚○
            丁○○
            乙壬○
            甲丙○
            宙○○
            甲玄○
            Ｉ○○
            甲Ｇ○
            甲ｇ○
            ｉ○○
            乙玄○
            Ｃ○○
            甲Ｔ○
            ｕ○○即張美鳳
            Ｔ○○
            甲Ｐ○
            午○○
            乙辛○
            乙亥○
            甲地○
            乙戌○
            甲ｌ○
            Ｍ○○
            乙子○
            乙地○
            甲甲○
            辛○○
            乙寅○
            甲戊○
            ｓ○○
            甲己○
            乙丁○
            甲ｈ○
            甲Ｍ○
            甲未○
            戌○○
            甲ｏ○
            甲寅○
            ｃ○○
            子○○
            癸○○
            甲ｍ○
            吳賢基
            甲Ｅ○○○○○
            甲ｆ○即楊登發之.
            Ｂ○○
            ｇ○○
            ｚ○○
            甲ｂ○
            辰○○
            ｙ○○
            ｊ○○
            ｅ○○
            玄○○
            ｈ○○
            乙巳○
            Ａ○○
            張建昌
            甲ｊ○
            甲癸○
            ｋ○○
            乙庚○
            酉○○
            甲宙○
            甲Ａ○
            ｘ○○
            乙宙○
            卯○○
            甲○○
            乙天○
            ｆ○○
            甲Ｘ○
            Ｅ○○
            ｍ○○
            Ｎ○○
            Ｄ○○
            甲ｔ○
            Ｆ○○
            ｌ○○○
            申○○
            甲Ｏ○
            甲Ｑ○
            甲Ｈ○
            甲Ｉ○
            甲申○
            Ｈ○○
            甲Ｚ○
            甲ｑ○即劉玉琴
            甲Ｊ○
            庚○○
            乙丑○
            甲宇○
            甲Ｚ○
            乙戊○
            甲ａ○
            ｗ○○
            天○○
            甲ｙ○
            地○○
            ｏ○○
            Ｐ○○
共      同
訴訟代理人  甲ｆ○    律師
上複代理人  甲ｕ○
共      同
訴訟代理人  陳盈壽    律師
上列當事人間請求國家賠償事件，上訴人對於民國九十五年三月
七日臺灣臺中地方法院第一審判決（90年度重國字第5號），提
起上訴，經最高法院第三次發回更審，本院於99年11月2日言詞
辯論終結，茲判決如下：
    主      文
上訴駁回。
第一、二審訴訟費用及發回前第三審訴訟費用（確定部分除外）
由上訴人負擔。
    事實及理由
一、被上訴人主張：
  (一)坐落臺中縣太平市○○段254-10、254-11、254-35、254-42
    、254-44、580、591等地號土地（下稱系爭土地），於民國
    （下同）80年間，由訴外人林宏宗所有之宏總集團規劃興建
    A、B、C、D共4棟345戶之宏總（17）期生活公園住宅大樓（
    下稱系爭建物），再由宏總集團之關係企業宏總建設股份有
    限公司（下稱宏總公司）申請建造執照，並為建案之起造人
    ，同時由該集團之關係企業宏統營造股份有限公司（下稱宏
    統公司）為承攬營造廠，伊等係購買系爭建物之所有權人或
    其繼承人，各所有之建物位置、面積如原判決附表所示。
  (二)系爭建物經歷88年9月21日集集大地震時（下稱921大地震）
    ，A棟當場倒塌，B、C、D棟則受損嚴重而全數拆除，並造成
    多人死傷。是上訴人所屬公務員未盡督導職責，審查設計圖
    說時，漏未查明設計圖說之缺失，且自始即未依建築法第56
    條第1項規定，採行隨時勘驗抽查等配套措施，發現建商違
    背建築技術成規，未按原設計圖施作，竟仍核發建造執照、
    使用執照，致伊等誤信該建案為經上訴人查核通過之合法可
    靠建物，上訴人所屬公務員怠於執行職務，自具有故意或過
    失之責。又本件損害發生之直接原因，固為地震，然造成伊
    等屋毀之結果，卻係因上訴人所屬公務員怠於執行職務，放
    任建商偷工減料並違背建築技術成規及未按圖施作所致。從
    而本件損害之發生，與上訴人所屬公務員怠於執行職務之不
    作為間，即有相當因果關係。
  (三)系爭建物之監造人即建築師石鐵錚，係基於建築法第56條規
    定直接授權實施屬公權力行使之勘驗行為，其於實施勘驗時
    ，應屬受委託行使公權力之人，並視同主管建築機關之公務
    員。依其於臺灣臺中地方法院（下稱臺中地院）刑事庭89年
    度訴字第1532號過失致死等案件審理中所陳，足認其確未於
    各層樓板或屋頂配筋完畢澆置混凝土前，前往施工現場勘驗
    配筋，始會發生至現場查核時模板已封，致無法核對是否與
    設計圖說相符之情事，使該工程得以在有上揭與圖說不符之
    嚴重缺失下，仍能繼續施工，進而使宏總公司矇混取得使用
    執照，石鐵錚在實施勘驗行為時，確有怠於執行勘驗義務之
    重大過失，復與系爭建物倒塌受損間，有相當因果關係存在
    。再者，建築法第34條規定雖採取建築師簽證制度，然並未
    免除身為主管機關之上訴人執行監督或管理審核查驗之義務
    ，即依當時有效同法第34條之1第1項規定預審圖樣應特重建
    築結構之安全，且審查建築物工程圖樣及說明書之人員，依
    同法第34條第2項亦明定須具備一定之資歷，足證對於建造
    執照之審查，非僅限於依建造執照審查表（下稱審查表）所
    列項目為形式審查而已。上訴人並未監督石鐵錚善盡監造人
    之責任，自應對伊等負國家賠償責任。
  (四)內政部營建署（下稱營建署）98年9月15日營署建管字第098
    0055491號函文及相關附件，伊等並無意見。且就系爭建物
    興建之初並未申請預審程序，伊等不加爭執等情。爰依國家
    賠償法第2條第2項及第4條第1項規定，各請求上訴人賠償如
    原審判決附表所示法院判准金額欄所載金額之判決（被上訴
    人逾此範圍之請求，業經原審判決駁回其訴確定）。
二、上訴人則以下列情詞抗辯：
  (一)據營建署92年8月6日營署建管字第092045259號函文，可知
    設計圖說係屬設計建築師簽證項目，並非主管建築機關（下
    稱建管單位）受理建造執照申請時，所應審核之範圍。再依
    國立中興大學（下稱中興大學）同年9月24日函文，亦確認
    系爭建物之設計圖說並無缺失。參以行政院公共工程委員會
    （下稱工程會）94年9月25日之鑑定書，亦無法判定設計圖
    說之缺失與系爭建物受損間，是否具有相當因果關係。故伊
    所屬公務員核發建造執照，並無缺失。
  (二)內政部依建築法第34條第3項規定製定之審查表、建造執照
    設計建築師簽證負責項目表（下稱簽證項目表）觀之，關於
    建造執照之審查，建管單位與建築師各就其業務範圍及專業
    有所職司。伊於核發系爭建物之建造執照時，僅就審查表所
    列事項形式審查是否符合，至於建物結構部分，屬建築師簽
    證項目，應由簽證建築師負責。因此，於系爭建物未施工且
    至實地勘驗前，尚難發現系爭建物有施工缺陷及未依建築技
    術成規、設計圖施工等情，足證伊所屬公務員核發建造執照
    時，並無故意或過失，且非導致系爭建物倒塌受損造成傷亡
    之原因。
  (三)依建築法第56條及第58條規定，建築工程必須勘驗部分，係
    採報備制，施工勘驗之義務人乃承造人及監造人，伊僅係監
    督機關，並非施工勘驗之義務人，復因人員不足，僅負抽驗
    之責，未抽查勘驗之因與承造人有無偷工減料之結果間，實
    難認有必然之因果關係存在。又系爭建物之鑑定報告及起訴
    書中，認為鋼筋搭接未依規定錯開及箍筋不符規定施作，均
    屬施工不良、未按圖施工等偷工減料行為所致，依建築法第
    13條、第26條、第56條、第60條及建築師法第19條等，均明
    文規定係屬建築師及專業工業技師（下稱技師）應負之責任
    。惟施工過程中，建築師、技師及監工並未負起應有之監造
    責任，而實際監督施工之現場技師及監工人員，對於承造人
    偷工減料、未按圖施作之行為，均疏未注意而作不實之勘驗
    認定，以致矇混取得使用執照。且系爭建物之所以在921大
    地震時倒塌，主要在於1至3樓鋼筋配筋問題，4樓以上則無
    此問題，於系爭建物建造之時，伊並未接獲民眾檢舉或其他
    訊息，得以預知或可得稍加懷疑該建造個案之鋼筋配筋有未
    依圖施工之情事，如何期待伊所屬公務員對1至3樓之配筋，
    須逐一加以勘驗。至4樓以上，因無違反建築成規而有未按
    圖施工之情形，縱未加勘驗，亦無不可，如何能謂伊公務員
    怠於執行職務。
  (四)監察院函之調查意見，雖提及伊未依建築法第56條規定，採
    行隨時勘驗抽查等配套措施以嚇阻不法，顯非周延，然建築
    法既規定主管機關得隨時勘驗之，與釋字第469號解釋所謂
    該主管機關公務員依此規定，對可得特定之人所負作為義務
    已無不作為之裁量餘地之要件，尚屬有間。至石鐵錚於執行
    系爭建物之設計、監造事宜，乃緣於其與宏總公司簽訂委任
    契約，並非基於法律、法規命令、行政處分或行政契約而來
    ，顯非國家賠償法第4條所謂受託行使公權力之人。
  (五)伊80年165104號建造卷宗所附之審查表、簽證項目表，本由
    內政部所製定，觀諸該等表格右下方註明「內政部製訂」自
    明，復有營建署98年9月15日營署建管字第0980055491號函
    文可稽。至系爭建物之設計圖說，縱存有未規定柱筋之搭接
    位置及搭接長度之缺失，然該缺失與系爭建物倒塌受損間，
    本不具有相當因果關係，即便伊所屬公務員未能發現設計圖
    說之上開瑕疵，亦難謂與系爭建物倒塌受損間有相當因果關
    係。另系爭建物之起造人，於申請建造執照前，並未申請伊
    預為審查，自無適用建築法第34條之1第1項規定之餘地。
三、原審判決被上訴人部分勝訴即如原審判決附表所示法院判准
    金額欄所示之金額，並依兩造之聲請而為准、免假執行之宣
    告，上訴人就其敗訴部分聲明不服，求為判決：(一)原判決關
    於上訴人敗訴部分及該部分假執行之宣告暨訴訟費用之裁判
    均廢棄。(二)上開廢棄部分被上訴人在第一審之訴及假執行之
    聲請均駁回。(三)第一、二審及發回前第三審訴訟費用由被上
    訴人負擔。(四)如受不利判決，上訴人願供擔保請免於假執行
    宣告；而被上訴人答辯聲明則求為判決：上訴駁回，第一、
    二審及發回前第三審訴訟費用由上訴人負擔。兩造陳述除與
    原判決及本院前審歷次判決所載相同者均予以引用之外，上
    訴人另補稱：
  (一)按國家賠償法第4條第1項雖規定：「受委託行使公權力之團
    體，其執行職務之人於行使公權力時，視同委託機關之公務
    員。受委託行使公權力之個人，於執行職務行使公權力時亦
    同」，以便被害人就其所受損害，得依國家賠償法直接向委
    託機關請求賠償。惟此處所稱受委託行使公權力之私人或團
    體，須是受國家機關之委託或授權，以自己之名義，獨立行
    使公權力，而完成一定之國家任務者為限，且此項委託或授
    權，須依法以公權力之手段始得為之，諸如法律、法規命令
    、行政處分或行政契約等，且其執行受託之公權力時所適用
    之法源須係屬行政作用法之範疇，而非私法契約，否則即非
    所謂之「依法令從事於公務之人員」，而僅為履行私法上契
    約義務，如承攬契約、委任契約等之契約當事人而已。
  (二)系爭建物之監造人石鐵錚建築師係於80年8月12日受起造人
    宏總公司之委託擔任系爭建物之設計及監造工作，並有「宏
    總（17）期生活公園住宅大樓委任設計契約書」影本一份附
    卷可稽。依石鐵錚與宏總公司所簽訂之上述委任設計契約書
    第1條第5款之約定：「委任人（即宏總公司）委任受任人（
    即石鐵錚建築師）處理如下事務：五、於施工至重點項目時
    派員至工地查驗，督導承包商按圖說施工」。証人即代理宏
    總公司與石鐵錚簽訂上開委任契約書之許銘瑞（當時任宏總
    公司之經理）於原審89年度訴字第1532號被告石鐵錚等過失
    致死等刑事案件於89年12月14日審理時到庭証稱：「契約書
    第1條第5款內容所謂之『重點項目』是指建築物的結構體，
    包括鋼筋、模板及混凝土工程，因為被告石鐵錚是建築物的
    設計者，最瞭解建築物的構造、規劃設計，由他來查驗是最
    恰當的。鋼筋工程的查驗指的是有關鋼筋的號數、數量、鋼
    筋的綁紮、箍筋的間距等項，被告石鐵錚都要到現場去查驗
    是否與圖說相等」等語。即石鐵錚本人於89年12月14日接受
    法務部調查局中部地區機動組訊問時，亦供承：「本工程設
    計合約書影本第1條第5項所指施工至重點項目包括：一、大
    樓樑柱體鋼筋比、鋼筋規格、品質及營造廠商綁紮鋼筋之施
    工方式正確與否。二、放樣後柱筋位置是否正確。三、混凝
    土強度報告、抗壓性及有無氯離子過多之情形。因本工程較
    為龐大，均由我親至工地現場查驗」等語。系爭建物之監造
    人石鐵錚建築師既係受系爭建物之起造人宏總公司之委託，
    擔任系爭建物之設計及監造工作，則其所為之監造工作（含
    必須勘驗項目所為之勘驗行為），自非受上訴人之委託，灼
    然甚明。何況上訴人與石鐵錚間並無任何委託契約存在，自
    無所謂委託關係可言。
  (三)建築師受委託辦理建築物監造時，應遵守：監督營造業依照
    前條設計之圖說施工、遵守建築法令所規定監造人應辦事項
    、查核建築材料之規格及品質、其他約定之監造事項。又建
    築師受委託辦理建築物之設計，應負該工程設計之責任；其
    受委託監造者，應負監督該工程施工之責任，建築師法第18
    條、第19條前段定有明文。而建築工程中必須勘驗部分，應
    由直轄市、縣（市）（局）主管建築機關於核定建築計畫時
    ，指定由承造人會同監造人按時申報後，方得繼續施工，主
    管建築機關得隨時勘驗之；建築工程在鋼筋混凝土構造及加
    強磚造各層樓板或屋頂配筋完畢，澆置混凝土前必須勘驗配
    筋，並應由承造人會同監造人勘驗，申報勘驗之文件應經承
    造人會同監造人查核簽章後於該階段工程施工前送達當地主
    管建築機關次日方得繼續施工，建築法第56條第1項、台灣
    省建築管理規則第28條第1項第3款、第3項亦有明定。上開
    有關規定，旨在督促監造人之建築師應善盡其監造之法定責
    任，此觀建築師法第三章之章名稱為「開業建築師之業務及
    責任」自明。此項監造責任之規定，既在督促監造人應善盡
    其監造義務，其立法意旨顯非授權或委託監造人之建築師獨
    立行使公權力，至為明確。
  (四)此次最高法院發回意旨所指「原審既認系爭建物倒塌或受損
    主因，係地震力太大超過設計規範、設計圖說瑕疵與施工品
    質缺失等各種因素相加造成」。惟依工程會94年9月25日編
    號03-064鑑定書認定「本社區A、B、C、D棟等建築物均為同
    時期由同一人設計且均採用相關之結構設計參數，於921集
    集地震後僅A棟倒塌，可見設計圖說之缺失並非大樓倒塌之
    單一原因。另本標的物係依據設計當時之建築技術規則劃定
    為中震區以計算其耐震強度，遠小於921集集大地震時中央
    氣象局在標的物附近量測獲得之地表加速度132~438g（屬80
    g以上之強震區或烈震區）之地震強度。故本會判定B、C、D
    棟受損之主因係地震力太大且已超過設計當時之建築技術規
    則劃定為中震區之地震強度甚多，難謂其不屬於不可抗力之
    因素所導致」。「至於設計圖說之缺失是否與該大樓之受損
    有相當之因果關係？本會認為本案設計圖說缺失並非造成標
    的物受損之原因，標的物受損係由多種因素共同構成相當因
    果關係，如單獨針對設計圖說缺失檢討，基於B、C、D棟受
    損之主因係地震力太大且已超過設計當時之建築技術規則劃
    定為中震區之地震強度甚多，因此無法判定設計圖說缺失與
    標的物受損是否有相當因果關係」。本此而論，系爭設計圖
    說即便存有工程會所認「未規定柱筋之搭接位置及搭接長度
    」之缺失，然該等失與系爭建物之受損本無具有相當因果關
    係，則即便審查系爭圖說之人員未能發現建築師所為圖說之
    上開瑕疵，亦難謂與系爭建物之受損有何相當因果關係。是
    以最高法院藉此質疑上訴人審查工程圖樣及說明書是否有疏
    失乙節，亦與本件攻擊防禦方法無涉。
  (五)況依工程會94年10月5日所附編號03-064鑑定書所認工程圖
    說之缺失僅有「未規定柱筋之搭接位置及搭接長度」一項成
    立，其餘『未發現有柱箍筋及繫筋之彎鉤須為135度之規定
    』；『部分柱繫筋間距超過30公分』；『部分柱圍束區箍筋
    間距大於10公分』；『部分柱之緊密箍筋圍束範圍小於柱之
    邊長』等缺失已不成立。對此，中興大學針對工程會90年4
    月10日鑑定書所列上開五項設計圖說缺失，於92年9月24日
    以興工字第0920004150號函覆原審，認為該五項缺失均不成
    立；另台灣省土木技師公會針對工程會90年4月10日鑑定書
    所列五項缺失，亦同認「由於申請單位無法提供原始結構計
    算書，本會無法判定標的物是否需符合該節規定，故無法將
    附件1、3、5三項列為設計圖說之缺失」、「有關附件一第2
    項缺失，係因原設計圖中，不需採用束筋設計之斷面，在圖
    說上仍以束筋設計，以致其繫筋間距超過30㎝，不符合規範
    要求，然現場檢測時前述斷面並未發現有束筋現象，故本會
    鑑定報告認為前述缺失，因屬繫筋配置與箍筋彎鉤方式標式
    不清所致」、「至於附件一第4項缺失，由於柱筋之搭接位
    置及搭接長度一般均在標準圖中規定，但申請單位並未提供
    本項圖說，故無法認定是否符合」。綜上小結，工程會所認
    系爭建物存有「未規定柱筋之搭接位置及搭接長度」乙項缺
    失，鑑定單位中興大學認該項缺失不成立，土木技師公會則
    無法判定，據此，系爭建物是否確存有上開設計圖說之缺失
    尚有疑義。且縱存有上揭瑕疵，然該設計圖說之瑕疵與系爭
    建物之倒塌又未有相當因果關係，即便上訴人所屬審查系爭
    建物建造執照有關「建築法第32條規定之建築工程圖樣及說
    明書」項目時，容有疏失，亦非導致系爭建物倒塌造成傷亡
    之原因。
  (六)依內政部營建署99年9月17日營署建管字第0990061069號函
    文說明三所載「由起造人或其委託之設計人填具申請書列明
    申請預審事項及理由，主管機關得設建造執照預審小組辦理
    預審」。經查，系爭建物之委託設計人石鐵錚建築師所申請
    預審事項為「依未實施容積率管制地區綜合設計鼓勵辦法辦
    理規劃設計案，請依該法第11條規定預審」，此有台中縣政
    府工務局函文可稽，乃系爭建物申請預審之事項係關於系爭
    建物可建築之總樓地板面積多寡，與本件建物結構安全無涉
    。又本件「建造雜項執照（變更設計）審查表」及「建造雜
    項執照（變更設計）設計建築師簽証負責項目表」，確係內
    政部依據改進建築管理方案實施要點規定辦理，於72年7月
    13日以72台內營字第165529號函訂定，並自72年7月15日起
    生效施行。「建造雜項執照（變更設計）審查表」係主管建
    築機關應審查項目；「建造雜項執照（變更設計）設計建築
    師簽証負責項目表」係建築師簽証負責項目。此業經上訴人
    函請內政部營建署回覆明確，有上訴人98年8月17日府工建
    字第0980253258號函（含附件）及內政部營建署98年9月15
    日營署建管字第0980055491號函（含附件）為證。本件系爭
    房屋之起造人於申請建造執照時，上訴人所屬公務員，既已
    依內政部訂定之審查表為審查，自無故意或過失行為，或怠
    於執行職務之不作為可言。最高法院此次發回意旨猶對主管
    建築機關之上訴人應審查之項目提出質疑，自無可採。
四、兩造前揭主張及抗辯，雙方對於下列事項不爭執：系爭土
    地於80年間，由宏總集團規劃興建系爭建物，再由宏總集團
    之關係企業宏總公司申請建造執照並為建案之起造人，同時
    由宏總集團之關係企業宏統公司為承攬營造廠，被上訴人均
    係購買系爭建物之所有權人或其繼承人，各所有之建物位置
    、面積如原審判決附表所示。系爭建物為地下1層、地上
    14層之鋼筋混凝土造（RC）結構，於80年9月5日取得建造執
    照、82年10月20日取得使用執照，負責規劃設計及監造之建
    築師為訴外人石鐵錚。上訴人負責審查系爭建物圖說之人員
    廖邦義，具有建築法第34條第2項之設計圖審查人員資格，
    但上訴人未於施工過程中派員至現場進行勘驗作業，於系爭
    建物完工後，審查使用執照核發時，方派員至現場勘驗，核
    發使用執照。系爭建物經歷921大地震，A棟當場倒塌，B
    、C、D棟則受損嚴重而全數拆除，並造成多人死傷。系爭
    倒塌建物曾經三個單位鑑定倒塌原因，該三鑑定單位即中興
    大學土木工程系、土木技師公會、工程會；而兩所爭執之重
    點，則為：(1)系爭建物之設計、施工有無瑕疵？有何瑕疵？
    如有瑕疵，系爭建物倒塌之損害是否與瑕疵有因果關係？(2)
    系爭建物之設計、施工，如有瑕疵，且導致系爭建物倒塌時
    ，其責任之歸屬？(3)負責系爭建物規劃設計及監造之石鐵錚
    建築師是否受委託行使公權力之人？其有無過失？如有過失
    是否應視同上訴人機關之公務員，上訴人仍應就其行為負責
    國家賠償責任？(4)被上訴人如得依國家賠償法第2條第2項之
    規定，請求賠償系爭建物之損害，其金額若干？爰審酌判斷
    如下：
  (一)按公務員於執行職務行使公權力時，因故意或過失不法侵害
    人民自由或權利者，國家應負損害賠償責任。公務員怠於執
    行職務，致人民自由、權利受侵害者亦同，此為國家賠償法
    第2條第2項所明定。是國家應負損害賠償責任之要件，以公
    務員於執行職務行使公權力時，因故意或過失不法侵害人民
    自由或權利，或因怠於執行職務，致人民自由、權利受侵害
    為前提，且公務員行使公權力或怠於執行職務之行為，其故
    意、過失與人民權利之損害間，有相當因果關係者，國家即
    應負損害賠償責任。
  (二)又建築法規就建物施工期間所定必須勘驗項目所為之勘驗，
    屬行使公權力之行為。本件系爭建物之規劃設計及監造，係
    委由石鐵錚建築師負責，並依法律之直接授權委由石鐵錚建
    築師勘驗簽證。則在石鐵錚建築師實施勘驗時，即屬受委託
    行使公權力之人，視同上訴人機關之公務員，上訴人仍應就
    其行為負責國家賠償責任。蓋：
  1.現代國家常因事實上之必要或實際上之便利，除公權力本質
    不應委託民間辦理外，得不由國家自己行使公權力，另授予
    私人或私法人行使國家權力，此私人或私法人在國家授權範
    圍內，一變其私人身分為行使公權力之人（行政上受託人）
    ，其目的不在促進社會的多元，而係國家善為利用私人或私
    法人之專門知識、主動積極的態度、科學與企業的管理技術
    ，藉此提升政府效能，同時減輕行政機關財政負擔，並且避
    免行政機關官僚體制及層級在決定過程中之遲緩、窒礙，以
    及減少受預算與人事法令之限制，此為行政機關賦予私人公
    權力之主要原因。惟因公權力行使原則上應由政府為之，私
    人代替政府行使公權力，不能私相授受，故須有法律依據或
    基於法律授權，以行政處分或行政契約將國家高權授予私人
    以自己名義行使，據此，公權力之委託有兩種方式，即：
    直接根據法律（例如：私營輪船之船長依船員法第59條規定
    為緊急處分、私立大學依私立學校法及大學法授予學位）。
    行政機關以行政處分或行政契約為之（參董保城、湛中樂
    合著「國家責任法」第62、66頁、元照出版公司總經銷、94
    年8月初版1刷）。是以，國家賠償法在制定當時，為因應受
    委託行使公權力者於執行公權力任務時所發生之侵權行為賠
    償責任問題，乃於國家賠償法第2條第1、2項，除就依法令
    從事公務之人員（最廣義之公務員）行使公權力所生之國家
    賠償責任作規範外，並於第4條第1項，將受委託行使公權力
    之團體或個人，於行使公權力時視同委託機關之公務員，且
    以原委託之行政機關為賠償義務機關（第9條第1項）。因而
    ，由國家賠償法第2條第1項與第4條共同觀察，在討論國家
    賠償法公務員之意義時，不應從地位上、身分上的觀點來探
    討，而應就執行職務之行為是否行使公權利，才是國家賠償
    法的重點（見同上董保城、湛中樂合著第61頁）。
  2.國家賠償法上公權力之概念，係指公務員居於國家機關之地
    位，行使統治權作用之行為而言，並包括運用命令及強制等
    手段干預人民自由及權利之行為，以及提供給付、服務、救
    濟、照顧等方法，增進公共及社會成員之利益，以達成國家
    任務之行為（最高法院80年度台上字第525號、84年度台上
    字第2551號、89年度台上字第2528號、92年度台上字第740
    號、93年度台上字第255號判決意旨參照）。而73年11月7日
    修正公佈（系爭建物係於80年9月5日取得建造執照、82年10
    月20日取得使用執照，自應依該時段之建築法規據為解釋標
    準，下同）之建築法第1條、第25條第1項、第56條第1、2項
    、第70條、第86條分別規定：為實施建築管理，以維護公共
    安全、公共交通、公共衛生及增進市容觀瞻，特制定本法；
    建築物非經申請直轄市、縣（市）（局）主管建築機關之審
    查許可並發給執照，不得擅自建造或使用或拆除；建築工程
    中必需勘驗部分，應由直轄市、縣（市）（局）主管建築機
    關於核定建築計畫時，指定由承造人會同監造人按時申報後
    ，方得繼續施工，主管建築機關得隨時勘驗之；前項建築工
    程必須勘驗部分及勘驗紀錄保存年限，於建築管理規則中定
    之；建築工程完竣後，應由起造人會同承造人及監造人申請
    使用執照，直轄市、縣（市）（局）主管建築機關應自接到
    申請之日起，10日內派員查驗完竣，其主要構造，室內隔間
    及建築物設備等與計設圖樣相符者，發給使用執照，不相符
    者，一次通知其修收後，再報請查驗；違反建築法第25條之
    規定，擅自建造、使用或拆除建築物者，應分別科處罰鍰，
    並勒令停工、停止使用、停止拆除補辦手續，必要時得強制
    修改、拆除。又台灣省建築管理規則（已於94年6月20日廢
    止），亦根據建築法第101條之授權，於第28條第1、3項規
    定：建築工程必須勘驗部分，依下列施工階段辦理：放樣
    勘驗：建築物放樣後，挖掘基礎土方前；基礎勘驗：基礎
    土方挖掘後、澆置混凝土前，其為鋼筋混凝土構造者，配筋
    完畢，如有基椿者，基椿施工完成；配筋勘驗：鋼筋混凝
    土構造及加強磚造各層樓板或屋頂配筋完畢，澆置混凝土前
    ；鋼筋勘驗：鋼骨鋼筋混凝土構造各層鋼骨組立完成裝置
    模板前或鋼骨構造，鋼骨結構組立完成作防火覆蓋之前；
    屋架勘驗：屋架豎立後蓋屋面之前；申報勘驗之文件應經承
    造人會同監造人查核簽章後於該階段工程施工前送達當地主
    管建築機關次日方得繼續施工。綜觀上開建築法及台灣省建
    築管理規則之規定可知，國家為達到實施建築管理之目的，
    乃於建築法中明文規定，非經審查許可並發給執照不得擅自
    建造、使用或拆除建築物，違反者並得施以不利處分等強制
    措施，且為落實建築管理，更進一步於施工期間與取得使用
    執照階段，明確規定建築工程必須勘驗（查驗）之項目，作
    為得否繼續施工或取得使用執照之標準，則上開建築法規就
    建物實施勘驗（查驗）之行為，顯屬行使公權力之行為。
  3.再建築法第56條第1項原係規定：「建築工程中必需勘驗部
    分，應由直轄市、縣（市）（局）主管建築機關於核定建築
    計畫時，指定由承造人按時申報勘驗合格後方得繼續施工」
    ；第34條第1項原亦規定：「主管建築機關審查或鑑定建築
    物工程及設備圖樣、計算書、說明書，分別由有關科、系大
    專畢業資格，經依法任用並具有五年以上工程經驗之人員辦
    理」。是依上開規定，就建築工程中必需勘驗部分，實施勘
    驗審查之人係主管建築機關人員。雖上開條文於73年11月7
    日已修正為：「建築工程中必需勘驗部分，應由直轄市、縣
    （市）（局）主管建築機關於核定建築計畫時，指定由承造
    人會同監造人按時申報後，方得繼續施工，主管建築機關得
    隨時勘驗之」；「直轄市、縣（市）（局）主管建築機關審
    查或鑑定建築物工程圖樣及說明書，應就規定項目為之，其
    餘項目由建築師或專業工業技師依本法規定簽證負責」。則
    依修正後之條文，已將建築物施工期間之實施勘驗，委由監
    造人（依建築法第13條規定，監造人為建築師）勘驗後簽證
    負責，主管建築機關無須於各階段親自實施勘驗，但賦予主
    管建築機關得隨時勘驗之監督權限。惟參諸建築法第56條修
    正之立法理由為：「建築工程必須勘驗部分明定由承造人會
    同監造人按時申報，並增訂主管建築機關得隨時勘驗監督，
    以簡化勘驗手續」；且建築工程中必需勘驗之項目，在該條
    文修正後並未因之修改或減縮，此觀諸台灣省建築管理規則
    第28條第1項之規定即明，顯見上開條文修正之目的，當係
    在借重監造人（建築師）之專門知識，同時藉此提升政府效
    能、減輕行政主管建築機關財政負擔、簡化勘驗流程，應無
    將勘驗之實施，轉為非公權力行使之企圖（此觀嗣後上訴人
    制定之台中縣建築管理自治條例，為防止建築工程施作過程
    中必須勘驗項目，全部委託建築師勘驗負責所產生之流弊並
    落實施工勘驗，乃於該條例第28條第6項規定：「本府得指
    定必須申報勘驗部分，應經派員勘驗合格後，方得繼續施工
    ；其勘驗方式及勘驗項目由本府另定之」，已將部分委託事
    項收回自行勘驗之立法意旨益明）。是以監造人乃係基於法
    律之直接授權實施屬公權力行使之勘驗行為，其於實施勘驗
    時，應屬受委託行使公權力之人，並視同主管建築機關之公
    務員。
  4.本件系爭建物在施工期間，依上開建築法規之規定，就必須
    勘驗項目所為之勘驗行為，固直接授權委由監造人石鐵錚建
    築師勘驗後簽證負責，並由其會同承造人按時申報後，即得
    繼續施工，被上訴人機關所屬公務員無庸再逐項進行勘驗，
    但因建築法規就建物施工期間所定必須勘驗項目所為之勘驗
    行為，乃行使公權力之行為，石鐵錚建築師實施勘驗時，係
    屬受委託行使公權力之人，並視同上訴人機關之公務員，上
    訴人仍應就其行為負責國家賠償責任。從而，上訴人抗辯：
    核定建築計劃即指定承造人會同監造人按時申報即得繼續施
    工，系爭建物因施工不良、未按圖施工等偷工減料行為致倒
    塌，係建築師及專業工業技師疏未注意，作不實之勘驗認定
    所造成，應由其等自負責任云云，即非有據。
  (三)再者，建築法規就建物施工期間必須勘驗項目所為之規定，
    不僅係為公共利益或一般國民福祉而設，並寓有保障購買系
    爭建物之人即被上訴人財產法益之意旨，若視同上訴人公務
    員之監造人石鐵錚建築師，因故意或過失怠於執行勘驗義務
    ，因而致被上訴人之權利受損時，上訴人自應負國家賠償責
    任。按：
  1.國家賠償責任之請求權人，固應如民事侵權行為般，僅限於
    直接之受害人，若被害人不具直接性，則尚不構成國家賠償
    責任，易言之，並非公務員所有違背職務義務之行為，皆構
    成國家賠償責任，必須所違背的職務，係屬於具特定利害關
    係之第三人，亦即對被害人應執行之職務，始有成立國家賠
    償責任可言（見同前董保城、湛中樂合著第105頁）。
  2.何人可認為係與公務員違背之職務具特定利害關係之第三人
    ，亦即判斷（第三人或受害人關聯性）標準何在，我國早期
    實務均堅持最高法院72年台上字第704號判例見解，認為：
    「國家賠償法第2條第2項後段所謂公務員怠於執行職務，係
    指公務員對於被害人有應執行之職務而怠於執行者而言，換
    言之，被害人對於公務員為特定職務行為，有公法上請求權
    存在，經請求其執行而怠於執行，致自由或權利遭受損害者
    ，始得依上開規定，請求國家負損害賠償責任，若公務員對
    於職務之執行，雖可使一般人民享有反射利益，人民對於公
    務員仍不得請求為該職務之行為者，縱公務員怠於執行該職
    務，人民尚無公法上請求權可資行使，以資保護其利益，自
    不得依上開規定請求國家賠償損害」，上開最高法院判例係
    從「保護規範理論（保護目的理論）」立論，並將國家賠償
    責任限縮於人民對公務員應執行之職務須有公法上請求權，
    且經請求其執行而怠於執行之雙重要件範圍內。惟嗣後司法
    院大法官會議釋字第469號解釋雖亦採「保護規範理論」，
    但改採修正見解，於解釋文中明白揭示：「法律規定之內容
    非僅屬授予國家機關推行公共事務之權限，而其目的係為保
    護人民生命、身體及財產等法益，且法律對主管機關應執行
    職務行使公權力之事項規定明確，該管機關公務員依此規定
    對可得特定之人所負作為義務已無不作為之裁量餘地，猶因
    故意或過失怠於執行職務，致特定人之自由或權利遭受損害
    ，被害人得依國家賠償法第2條第2項後段，向國家請求損害
    賠償」之意旨，並認最高法院上開判例與該解釋意旨不符部
    分，係對人民請求國家賠償增列法律所無之限制，有違憲法
    保障人民權利之意旨，應不予援用。該號解釋更進一步於理
    由書中詳為闡釋：「憲法第24條規定公務員違法侵害人民之
    自由或權利，人民得依法律向國家請求賠償，係對國家損害
    賠償義務所作原則性之揭示，立法機關應本此意旨對國家責
    任制定適當之法律，且在法律規範之前提下，行政機關得因
    職能擴大，為因應高度工業化或過度開發而產生對環境或衛
    生之危害，以及科技增進國民生活之安全保障。倘國家責任
    成立之要件，從法律規定中已堪認定，則適用法律時不應限
    縮解釋，以免人民依法應享有之權利無從實現。國家賠償法
    第2條第2項規定：：：之意旨甚為明顯，並不以被害人對於
    公務員怠於執行之職務行為有公法上請求權存在，經請求其
    執行而怠於執行為必要。惟法律之種類繁多，其規範之目的
    亦各有不同，有僅屬賦予主管機關推行公共事務之權限者，
    亦有賦予主管機關作為或不作為之裁量權限者，對於上述各
    類法律之規定，該管機關之公務員縱有怠於執行職務之行為
    ，或尚難認為人民之權利因而遭受直接之損害，或性質上仍
    屬適當與否之行政裁量問題，既未達違法之程度，亦無在個
    別事件中因各種情況之考量，例如：斟酌人民權益所受侵害
    之危險迫切程度、公務員對於損害之發生是否可得預見、侵
    害之防止是否須仰賴公權力之行使始可達成目的而非個人之
    努力可能避免等因素，已致無可裁量之情事者，自無成立國
    家賠償之餘地。倘法律規範之目的係為保障人民生命、身體
    及財產等法益，且對主管機關應執行職務行使公權力之事項
    規定明確，該管機關公務員依此規定對可得特定之人負有作
    為義務，已無不作為裁量空間，猶因故意或過失怠於執行職
    務或拒不為職務上應為之行為，致特定人之自由或權利遭受
    損害，被害人自得向國家請求損害賠償。至前開法律規範保
    障目的之探求，應就具體個案而定，如法律明確規定特定人
    得享有權利，或對符合法定條件而可得特定之人，授予向行
    政主體或國家機關為一定作為之請求權者，其規範目的在於
    保障個人，固無疑義；如法律雖係為公共利益或一般國民福
    祉而設之規定，但就法律之整體結構、適用對象、所欲產生
    之規範效果及社會發展因素等綜合判斷，可得知亦有保障特
    定人之意旨時，則個人主張其權益因公務員怠於執行職務而
    受損害者，即應許其請求救濟」，司法院大法官會議上揭放
    寬怠於執行職務範圍，提出「保護規範理論」之客觀化判斷
    方向，並委由法官就具體個案依上開方法審查認定之見解，
    自應為從事實務工作者所遵行。
  3.建築法第56條、台灣省建築管理規則第28條第1、3項，就建
    築工程之放樣、基礎、配筋、鋼筋、屋架等施工階段，分別
    列有必須勘驗項目；且要求須經承造人會同監造人查核簽章
    後於該階段工程施工前送達主管建築機關次日方得繼續施工
    。上開法規之所以賦予公務員（視同公務員之監造人）職務
    勘驗審查之義務，其目的無非在於實施建築管理，以防止該
    建築物可能產生之危險，性質上屬於法定「危險防止或危險
    處理」之行政職務，用以保障國民生活安全。而就上開法規
    之整體結構、適用對象、所欲產生之規範效果及社會發展因
    素等綜合判斷，前揭建築物施工階段勘驗義務之實施，其防
    止危險發生之對象不僅及於一般社會大眾，並具體的及於因
    該建築物有瑕疵，造成生命、健康與財產可能遭受到危害之
    人，亦即包括嗣後取得建物所有權之人（起造人不包括在內
    ），居住在建築物內之居民、使用者、訪客、路過之人，甚
    至包括在建築物內工作之人，此等人員利益應均屬公務員勘
    驗審查職務應保護之第三人之利益。換言之，上開視同公務
    員之監造人勘驗審查職務，不僅係為公共利益或一般國民福
    祉而設，並寓有保障前揭人民生命、身體及財產等法益之意
    旨。由此可見上開法定受委託職務內容具有與第三者之關聯
    性，而非僅係賦與行政機關推行公共政策之權限，不能謂建
    築物使用者僅反射利益受影響而已。且因上開法規對於視同
    公務員之監造人應執行職務行使公權力（即勘驗義務）之階
    段、項目規定明確，監造人毫無不作為之裁量餘地（監造人
    就勘驗義務之實施，依法本即未享有裁量權，在具體個案中
    自無須審酌人民權益所受侵害之危險迫切程度、公務員對於
    損害之發生是否可得預見、侵害之防止是否須仰賴公權力之
    行使始可達成目的而非個人之努力可能避免等因素，致有無
    裁量權收縮至零之情事）。執此，若系爭建物之監造人石鐵
    錚建築師，因故意或過失怠於執行上開勘驗義務，因而致建
    築物所有權人即被上訴人之權利受損者，參照司法院大法官
    釋字第469號解釋意旨，即得請求主管機關即上訴人負國家
    賠償責任甚明。
  (四)系爭建物在施工過程中，其主結構鋼筋數量、配置、搭接均
    有未符合原設計圖說或建築技術規則等施工不當之嚴重缺失
    ，並與921大地震強烈之地震力交互作用，共同導致系爭建
    物倒塌受損。詳下說明：
  (1)依建築技術規則、施工規範及原設計圖之設計，系爭建物之
    鋼筋綁紮施工內容理應如下：
  1.柱子主筋之配置，包括鋼筋之號數及數量，應符合設計圖說。
  2.柱子箍筋之配置，包括箍筋數量、間距，應符合設計圖說。
  3.柱子主筋之搭接長度，應符合設計圖說及建築技術規則。
  4.樑主筋之配置，兩端應皆屬連續配筋；如非連續配筋，則樑
    、柱交接處之搭接，包括箍筋數量、間距及鋼筋彎鉤長度，
    應符合設計圖說。
  (2)系爭建物在921大地震倒塌受損後，各專業鑑定機構之取樣鑑
    定或函查結果，與系爭建物有無瑕疵重要相關者摘要如下，
    此有可各該鑑定書、函文附卷可參：
  1.中興大學土木系受台灣台中地方法院檢察署委託，針對系爭
    建物A棟鑑定，於89年2月製作完成「台中縣太平市新生活公
    園店舖住宅大廈鑑定報告」，認定系爭建物A棟之鋼筋配置
    與施作，有如下明顯且嚴重未能遵照設計圖與建築技術規則
    之缺失，並認為921大地震強度過大固為系爭建物A棟倒塌原
    因之一，但上開人為之疏失，亦有其不能規避之責任：柱
    子主筋之配置，僅採用單一號數之鋼筋，且數量較設計圖所
    要求之鋼筋量為多，因鋼筋量過多，鋼筋間無足夠之間距，
    尤其是搭接處，使混凝土無法灌入，致使混凝土灌入後影響
    混凝土對鋼筋之握裹力。柱子箍筋之配置，箍筋平均間距
    遠較設計圖為大，甚至出現長達300公分而無任何箍筋之現
    象，因箍筋間距過大，顯示施工上有明顯且嚴重之缺失，造
    成地震時箍筋無法將柱主筋箍住，導致箍筋被撐開、柱主筋
    挫屈，造成混凝土壓碎爆裂。柱子主筋之搭接長度遠較建
    築技術規則所要求之長度為短，在地震力之作用下，導致柱
    體發生脆性剪斷破壞。樑主筋之配置，違反兩端皆屬連續
    配筋之設計，樑與樑之連接無法連續貫穿。於前開情形下，
    樑、柱交接處之搭接，箍筋數量、間距及鋼筋彎鉤長度均未
    符合設計圖說之規定，且樑之鋼筋未伸入柱體之最深處，致
    使錨定之效果不理想，在地震力之作用下，樑遽然脫離柱體
    而掉落。
  2.土木技師公會系受宏統營造委託，針對系爭建物A棟鑑定，
    於89年1月24日製作完成「台中縣太平市○○街宏總生活公
    園A棟建築工程損壞及安全鑑定報告書」，認定系爭建物A棟
    之鋼筋配置與施作有：主筋搭接方式有部分欠符；箍筋間距
    過大不符圖說要求等瑕疵。
  3.工程會受另案原審89年度重訴字第754號損害賠償事件委託
    ，針對系爭建物B、C、D棟鑑定，於90年4月10日製作完成「
    鑑定書」，認定上開3棟建物之瑕疵如下：配筋數量及搭
    接部分，有下列缺失：(甲)樑柱接頭均未配置箍筋（與建築
    技術規則410條、411條不符）。(乙)柱上下端圍束區箍筋間
    距過大，且僅每隔一組箍筋，配置一組繫筋，與設計圖每組
    箍筋均須配置繫筋之規定不符（建築技術規則410條4款、37
    2條）。(丙)主筋數量均大於或等於設計圖，惟鋼筋配置位
    置為均勻分布與設計圖之規定（柱4個角落配置較多數量鋼
    筋）不符。(丁)部分上下樓層整柱柱筋中心線有偏位約18公
    分之現象。(戊)箍筋及繫筋之彎鉤均為90度（建築技術規則
    362條並未強制規定須為135度）。鋼筋搭接部分：柱主筋
    搭接位置均位於柱下端，且為全數搭接，致搭接長度不足。
    大樓地下一樓樓層拉高部分：大樓地下一樓樓層拉高會造
    成地下柱之長細比增大，除使柱承受軸力能力降低外，亦會
    造成樑柱等受力重新分配，亦即部分位置受力減少，部分位
    置受力會增加；但無竣工圖可查，故無法得知是否曾辦理變
    更設計，亦無法判定是否會影響結構安全。設計圖說部分
    有如下缺失：(甲)設計圖未發現有柱箍筋及繫筋之彎鉤須為
    135度之規定（惟建築技術規則亦未強制規定）。(乙)部分
    柱繫筋間距超過30公分與建築技術規則第372條規定不符。(
    丙)部分柱圍束區箍筋間距大於10公分與建築技術規則410條
    4款、411條規定不符。(丁)未規定柱筋之搭接位置及長度，
    致施工者無所依據（建築技術規則第367條、398條）。(戊)
    部分柱之緊密箍筋圍束範圍小於柱之邊長與建築技術規則第
    410條第4款規定不符。
  4.工程會受另案本院92年度上訴字第1279號過失致死等案件委
    託，針對系爭建物A棟左側柱線之結構設計鑑定，於93年10
    月26日製作完成「鑑定書」，認定該部分建物之瑕疵如下：
    審視所附結構計算書採用之最小設計橫力符合當時建築技
    術規則建築構造篇第43、44條之規定。審視設計圖說並未
    完全符合當時建築技術規則建築構造篇第45條第2款形狀構
    架不規則之構造物，橫力之分配應考慮構造物之動力特性之
    「耐震設計之特別規定」。鑑定標的物一樓店舖高度4.5m
    ，一樓開放空間高度為5.05m，挑高部份因一樓無隔間未設
    計剪力牆加強，會使標的物一樓勁度較軟而形成弱層現象。
    惟設計當時所適用建築技術規則尚無必須檢核「樓層極限層
    剪力強度，以避免產生弱層現象」之規定，亦無必須增設剪
    力牆之規定。鑑定標的物之結構設計即使符合當時建築技
    術規則之規定，仍可能不足以抵抗921大地震地震力之破壞
    。標的物一樓開放空間導致局部軟弱層、設計圖說瑕疵及
    施工品質缺失皆可能係導致建築物倒塌之原因。
  5.工程會受本件原審委託，針對系爭建物之設計圖說、地下一
    樓施作為鑑定，先後於93年10月26日、94年9月25日製作完
    成「鑑定書」，鑑定結果如下：該會上開90年4月10日製
    作完成之「鑑定書」，關於設計圖說部分認定之5項缺失，
    僅(丁)項成立。系爭建物為同一設計案，各棟建築設計均
    採用同一套圖說，A棟與B、C、D棟之設計圖說缺失應屬同樣
    。本案設計圖說缺失應非造成建築物受損之主因（單一原
    因），系爭建物倒塌或受損主因係地震力太大超過設計規範
    、設計圖說瑕疵與施工品質缺失等各種因素相加造成，共同
    構成相當因果關係。如現況地下室高度為5.5公尺則與設
    計不符，所送鑑定文件亦未發現相關之結構變更檢討，但本
    案如地下室高度增加1.0公尺，對地上物結構安全之影響甚
    微，與建築物之受損應無相當因果關係。
  6.中興大學針對工程會90年4月10日「鑑定書」所列前開5項設
    計圖說缺失，於92年9月24日以興工字第0920004150號函覆
    原審，認為均不成立，詳細意見如下：柱箍筋及繫筋之彎
    鉤依建築技術規則第362條並未規定須為135度，另外引用建
    築技術規則第410條第4款似乎引用不當，因該條款在本建築
    物設計興建時（80年）屬建築技術規則第4節耐震設計之特
    別規定，第407條明定其適用範圍屬於韌性立體剛構橫力係
    數之K=0.67與0.80者，本案之K=1.0，並不在適用範圍內。
    依建築技術規則第372條規定「柱箍筋間距不得大於16倍
    主筋直徑，亦不得大於48倍箍筋直徑，或柱之最小邊寬」，
    故計算所得柱箍筋間距應小於40公分，部分箍筋間距超過30
    公分但仍在40公分以內，應符合規定。引用建築技術規則
    第410條第4款及411條仍屬引用不當，因該條款在本建築物
    興建時（80年）屬建築技術規則第4節耐震設計之特別規定
    ，在第407條已明定其適用範圍屬於韌性立體剛構橫力係數
    之K=0.67與0.80者，本案之K=1.0，並不在適用範圍內。
    柱筋之搭接位置及搭接長度應該皆依建築技術規則相關規定
    明示於設計圖說之鋼筋標準圖上，至於各柱之鋼筋實際搭接
    情況，營造廠商應依設計圖說之鋼筋標準圖進行鋼筋細部施
    工圖，以作為鋼筋進料與施作之依據。引用建築技術規則
    第410條第4款亦屬引用不當，因該條款在本建築物興建時（
    80年）屬建築技術規則第4節耐震設計之特別規定，在第407
    條已明定其適用範圍屬於韌性立體剛構橫力係數之K=0.67與
    0.80者，本案之K=1.0，並不在適用範圍內。
  (3)茲就上述各專業鑑定機構之取樣鑑定或函查結果，可知系爭
    建物有無設計圖說、大樓地下室未經變更設計逕為變更高度
    及1樓店舖挑高設計致大樓形成局部軟弱層等缺失，或上開
    缺失與系爭建物之倒塌受損間，固有意見不一或前後矛盾之
    所在。惟將上開各項尚有歧見存有爭議之部分剔除後，系爭
    建物在施工過程中，主結構（樑、柱）鋼筋數量、配置、搭
    接等，仍有未符合原設計圖說或建築技術規則等施工不當之
    嚴重缺失，並與921大地震強烈之地震力交互作用，共同導
    致系爭建物倒塌受損，則屬各專業鑑定機構一致之見解，是
    以，上開各專業鑑定機構依據客觀事證所為該具共識之專業
    判斷，應屬合理可信。
  (五)視同上訴人公務員之系爭建物監造人石鐵錚建築師，在實施
    受委託行使公權力之勘驗行為時，確有怠於執行勘驗義務之
    重大過失，且與系爭建物倒塌受損間，有相當因果關係，上
    訴人應對系爭建物之所有權人負國家賠償責任。分述如下：
  (1)國家賠償法第2條第2項所規定之國家賠償責任，係採過失責
    任主義，以公務員有故意，過失為要件，惟公務員如有違背
    其職務義務之行為，即常被推定具故意過失，因此主張成立
    國家賠償責任之被害人，只須證明公務員有違背其職務義務
    之行為而使其受害，不須更證明行為人有故意或過失，如國
    家機關欲免責，必須舉證證明公務員有不可歸責之事由（參
    廖義男著「國家賠償法（增訂版）」第61頁、85年4月5刷、
    三民書局經銷）；又公務員行為所生之國家賠償責任，須損
    害之發生與公務員違法執行職務之行為間具有因果關係，實
    務上並採取相當因果關係之見解（最高法院23年上字第107
    號、30年上字第18號、48年台上字第481號判例意旨參照）
    。而所謂「相當因果關係」，係指：依經驗法則，綜合行為
    當時所存在之一切事實，為客觀之事後審查，認為在一般情
    形上，有此環境，有此行為之同一條件，均發生同一之結果
    者，則該條件即為發生結果之相當條件，行為與結果即有相
    當之因果關係，反之，若在一般情形上，有此同一條件存在
    ，而依客觀之審查，認為不必皆發生此結果者，則該條件與
    結果並不相當，不過為偶然之事實而已，其行為與結果間即
    無相當因果關係（最高法院84年度台上字第2439號、87年度
    台上字第78號、第154號、90年度台上字第772號判決意旨參
    照）。是以，損害與公務員違法執行職務之行為間，以違法
    執行行為造成的客觀存在事實為觀察基礎，並就此客觀存在
    之事實，依經驗法則綜合判斷，通常有發生同樣損害結果之
    可能者，則該違法執行職務之行為與損害間即有相當因果關
    係，不以該違法執行職務之行為係發生損害之唯一原因為必
    要。
  (2)建築師受委託辦理建築物監造時，應監督營造業依設計之圖
    說施工、遵守建築法令所規定監造人應辦事項；建築師受委
    託辦理建築物之監造，應負監督該工程施工之責任；建築物
    在施工中，如有建築法第58條第6款所定：主要構造或位置
    或高度或面積與核定工程圖樣及說明書不符之情事時，監造
    人應分別通知承造人及起造人修改，其未依照規定者，應即
    申報該管主管建築機關處理，建築師法第18條第1、2款、第
    19條前段、建築法第61條分別定有明文。又鋼筋混凝土構造
    之建築工程，在各層樓板或屋頂配筋完畢澆置混凝土前必須
    勘驗配筋，此既為台灣省建築管理規則第28條第1第3款所明
    定，則受指定擔任鋼筋混凝土造（RC）結構之系爭建物監造
    人石鐵錚建築師，自應依上開法規之規定，確實執行法律所
    賦予屬公權力行使之勘驗職務，並於勘驗合格後始能依建築
    法第34條第1項、第56條規定，於建築勘驗報告表上簽證負
    責申報繼續施工，若不合格則應分別通知承造人及起造人修
    改或申報主管建築機關處理，使系爭建物建築完成後之安全
    與品質能維持原設計及法令之要求標準。
  (3)上訴人機關所屬公務員，就系爭建物之建照執照審查、施工
    期間勘驗監督、使用執照審查等作為，是否有怠於執行職務
    之過失，姑且不論。惟系爭建物在施工過程中，既有上開主
    結構鋼筋數量、配置、搭接未符合原設計圖說或建築技術規
    則等施工不當之嚴重缺失，且上開缺失應屬明顯易見，則具
    專業背景負責監造之石鐵錚建築師，於樓層配筋完畢澆置混
    凝土前，若能確實執行台灣省建築管理規則第28條第1項第3
    款所賦予之勘驗職務，當無不能發覺之理。然石鐵錚於本院
    刑事庭89年度訴字第1532號過失致死等案件審理中，曾陳稱
    ：鑑定出未依結構圖說施工部分，是因為其至現場查核時，
    現場之模板已封，因而其無法核對是否與設計圖說相符等語
    （見卷附該案件刑事判決），顯見石鐵錚建築師確未於各層
    樓板或屋頂配筋完畢澆置混凝土前前往施工現場勘驗配筋，
    始會發生至現場查核時模板已封致無法核對是否與設計圖說
    相符之情事，石鐵錚建築師卻在未確實查核系爭建物之施工
    是否與核准圖說相符下，向上訴人報告確有按圖施工，致使
    該工程得以在有上揭與圖說不符之嚴重缺失下仍能繼續施工
    ，並進而使起造人宏總建設矇混取得使用執照，視同上訴人
    公務員之系爭建物監造人石鐵錚建築師，在實施受委託行使
    公權力之勘驗行為時，確有怠於執行勘驗義務之重大過失，
    至為灼然。而系爭建物係因有上揭施工不當之嚴重缺失，並
    與921大地震強烈之地震力交互作用，共同導致系爭建物倒
    塌受損，有如前述；又石鐵錚建築師若能確實職行勘驗職務
    ，當會發現上開嚴重缺失，起造人宏總建設亦不致矇混取得
    使用執照，再將系爭建物出賣予他人，足見石鐵錚怠於職行
    職務之過失與系爭建物倒塌受損間，應有相當因果關係存在
    ，上訴人自應對系爭建物之所有權人負國家賠償責任。
  (六)被上訴人均得依國家賠償法第2條第2項之規定，請求上訴人
    以金錢賠償系爭建物之損害，並得以每平方公尺16600元作
    為估價標準，但應將折舊額予以扣除。詳下說明：
  (1)國家負損害賠償責任者，應以金錢為之，但以回復原狀為適
    當者，得依請求，回復損害發生前原狀，國家賠償法第7條
    第1項定有明文，此為民法第214條損害賠償以回復原狀原則
    之特別規定，自應優先適用。
  (2)如原審判決附表編號9、32、59、170所示建物在921大地震
    時之原所有權人固分別為謝財德、吳茂林、陳健添、黃青，
    但被上訴人黃孟嬌、謝文博、謝文郡為謝財德之共同繼承人
    ，自得繼承謝財德對上訴人之權利；另編號32所示建物已登
    記為亥○○單獨所有，登記原因為分割繼承；編號59所示建
    物亦因遺產協議分割由被上訴人甲Ｂ○單獨取得，此有建物
    所有權狀4件、建物登記謄本、遺產分割協議書各1件（均影
    本）為證，應可推知其等亦因之單獨取得對上訴人就各該建
    物所得主張之權利；另編號170所示建物已登記為被上訴人
    甲Ｈ○、甲Ｉ○、訴外人陳佩圻、陳佩欣分別共有，應有部
    分各為1/4，登記原因為分割繼承，此有建物登記謄本影本1
    件可參，顯見其等係以分別共有之方式分割該遺產（土地登
    記規則第120條第1項），並可推知係按各1/4取得對上訴人
    之權利；又其餘被上訴人在921大地震時均為建物之所有權
    人，則系爭建物既因視同上訴人公務員之監造人石鐵錚建築
    師怠於執行勘驗義務之過失，導致在921大地震時倒塌毀損
    並全部拆除，被上訴人自均得依國家賠償法第2條第2項之規
    定，請求上訴人賠償系爭建物之損害。因系爭建物既業已全
    部拆除，回復原狀顯非適當，被上訴人主張以金錢賠償，自
    屬有據；又系爭建物所坐落之土地尚在，被上訴人自僅能請
    求賠償建物部分之價值；另系爭建物之價值，被上訴人主張
    依台灣銀行各類建築物估價標準表中鋼筋混凝土造類13至15
    層建築物每平方公尺16600元作為計算標準（見卷附估價標
    準表影本），雖為上訴人否認，但參諸卷附部分被上訴人提
    出其等當初向宏總建設購買系爭土地、建物時所簽訂之預訂
    土地房屋買賣契約書影本所示，就建物部分之買賣價均未低
    於此數，顯見上開標準表之估價金額並亦未高於建物之市場
    行情，被上訴人以上開估價標準計價，尚無不可，但因損害
    之物為舊品，自應按新品乘以折舊率計算價額。而系爭建物
    為鋼筋混凝土（RC）結構，於82年10月20日核發取得使用執
    照，至88年9月21日毀損時已使用年數為6年（實際使用年數
    本為5年11個月又2日，但參酌營利事業所得稅結算申報查核
    準則第95條第6項之規定，實際使用月數不滿1月者，以月計
    ），計算損害賠償金額，亦應按前述建物造價標準乘以房屋
    折舊率（房屋耐用年數除以已使用年數），始為合理。而依
    行政院所頒「固定資產耐用年數表」及「固定資產折舊率」
    之規定，住宅用鋼筋混凝土造建物之耐用年數為55年，依平
    均法每年折舊千分之18，依此計算，被上訴人可得請求上訴
    人賠償之金額，應各如原審判決附表所示「法院判准金額」
    欄所載金額﹝計算式：房屋造價（每平方公尺16600元房
    屋面積）扣除折舊（房屋造價108/1000）；被上訴人甲Ｈ
    ○、甲Ｉ○就附表編號170所示建物之應有部分合計僅為1/2
    ，自僅能在其等繼承取得之範圍內取得權利；另附表編號19
    、174所示建物，被上訴人誤載面積，仍應以正確之面積計
    算﹞。從而，被上訴人本於國家賠償法第2條第2項之法律關
    係，訴請上訴人給付上開金額及其中附表編號9所示被上訴
    人黃孟嬌、謝文博、謝文郡自原審所提準備書(八)狀繕本達翌
    日即95年2月8日起，其餘被上訴人自原審所提準備書(四)狀即
    91年7月19日起，均至清償日止，按年息5%計算之利息，為
    有理由，應予准許。
五、本件系爭建物之規劃設計及監造，係委由石鐵錚建築師負責
    ，並依法律之直接授權委由石鐵錚建築師勘驗簽證。而系爭
    建物在施工過程中，其主結構鋼筋數量、配置、搭接均有未
    符合原設計圖說或建築技術規則等施工不當之嚴重缺失，並
    與921大地震強烈之地震力交互作用，共同導致系爭建物倒
    塌受損。因視同上訴人公務員之系爭建物監造人石鐵錚建築
    師，在實施受委託行使公權力之勘驗行為時，確有怠於執行
    勘驗義務之重大過失，且與系爭建物倒塌受損間，有相當因
    果關係，故上訴人應對系爭建物之所有權人負國家賠償責任
    。而系爭建物在施工期間，依建築法規之規定，就必須勘驗
    項目所為之勘驗行為，固直接授權委由監造人石鐵錚建築師
    勘驗後簽證負責，並由其會同承造人按時申報後，即得繼續
    施工，上訴人機關所屬公務員無庸再逐項進行勘驗，但因建
    築法規就建物施工期間所定必須勘驗項目所為之勘驗行為，
    乃行使公權力之行為，石鐵錚建築師實施勘驗時，係屬受委
    託行使公權力之人，並視同上訴人機關之公務員，從而，上
    訴人仍應就石鐵錚建築師怠於執行勘驗義務之重大過失行為
    負責國家賠償責任。均詳如前述說明。是以有關上訴人機關
    內部之公務員，有無實質審核設計圖說義務？是否僅須就審
    查表所列形式事項為審查？有無未盡監督石鐵錚建築師善盡
    其責任？何以未能發見石鐵錚建築師上述重大過失行為？系
    爭建物起造人有無申請上訴人預為審查？均已無礙本件上訴
    人應對系爭建物之所有權人負國家賠償責任之判斷，自無庸
    再逐一加以調查認定，併予敘明。
六、綜上所述，原審判命上訴人應給付被上訴人各如原審判決附
    表所示「法院判准金額」欄所示之金額，同時依兩造之聲請
    而為准免假執行之宣告，即無不合。上訴意旨指摘原判決該
    部分不當，求予廢棄改判，並無理由，其上訴應予駁回。
七、本件事證已臻明確，兩造其餘攻擊、防禦方法，與判決結果
    不生影響，爰不一一論述。
八、據上論結，本件上訴為無理由。依民事訴訟法第449條第1項
    、第78條，判決如主文。
中    華    民    國    99    年    11    月    16    日
                民事第五庭    審判長法  官  李寶堂
                                    法  官  王重吉
                                    法  官  古金男
以上正本係照原本作成。
如對本判決上訴，須於收受判決送達後20日內向本院提出上訴書
狀，其未表明上訴理由者，應於提出上訴後20日內向本院提出上
訴理由書（須按他造人數附具繕本）。
上訴時應提出委任律師為訴訟代理人之委任狀。具有民事訴訟法
第466條之1第1項但書或第2項之情形為訴訟代理人者，另應附具
律師及格證書及釋明委任人與受任人有該條項所定關係之釋明文
書影本。如委任律師提起上訴者，應一併繳納上訴審裁判費。
                                    書記官  瑞芳
中    華    民    國    99    年    11    月    17    日
                                                      Ｓ

司法院資訊處製作；財團法人民間司法改革基金會備份。
